臺灣高等法院高雄分院民事判決　　　　　　　　　　　九十三年度上字第一一一號
　　　上　訴　人　乙○○○
　　　　　　　　　丁○○
　　　　　　　　　甲○○
　　　　　　　　　丙○○
　　　　　　　　　戊○○
　　　右五人共同
　　　訴訟代理人　陳慧錚律師
　　　被上訴人　　己○○
　　　訴訟代理人　陳景裕律師
　　　　　　　　　鄭美玲律師
　　　　　　　　　王伊忱律師
當事人間因請求拆屋還地事件，上訴人對於中華民國九十三年四月二十八日臺灣屏東
地方法院九十二年度訴字第四五八號第一審判決提起上訴，本院於九十三年十二月八
日辯論終結，判決如下：
      主    文
上訴駁回。
第二審訴訟費用由上訴人負擔。
　　　事實及理由
一、被上訴人起訴主張：坐落屏東縣屏東市○○段○○段八七地號土地為被上訴人所
    有，上訴人之被繼承人晁岱科曾於民國（下同）六十二年三月二十二日與被上訴
    人訂立土地使用借貸契約，借用上開土地內如附圖所示Ａ斜線部分面積０點０二
    三九公頃之及Ｂ斜線部分面積零點００四四公頃之部分土地（下稱系爭土地）作
    為煤炭放置場使用，借用期間自六十二年四月一日起至六十四年三月三十一日止
    ，晁岱科於借用期間內在系爭土地上建有如附圖所示編號Ａ部分建物（面積二三
    九平方公尺）及編號Ｂ部分建物（面積四四平方公尺，下稱系爭建物），嗣晁岱
    科於六十三年八月二十八日死亡，由上訴人共同繼承。系爭土地之借用期間因期
    限屆滿而消滅，兩造間並無成立不定期租賃契約，上訴人迄今仍無權占用，爰依
    民法第七百六十七條、第一百七十九條及第四百五十條之規定提起本件訴訟，聲
    明：上訴人應將系爭土地內如附圖所示Ａ斜線部分面積０點０二三九公頃之平房
    建物及Ｂ斜線部分面積０點００四四公頃之二層樓房建物拆除，將土地返還被上
    訴人，並應自七十七年七月十五日起至交還土地之日止，按月給付被上訴人新台
    幣（下同）九千四百三十三元。
二、上訴人則以：被上訴人與晁岱科間原訂之契約雖屆期，惟當事人間就系爭土地已
    因民法第四百五十一條之規定成立不定期租賃契約，上訴人為有權占有使用。被
    上訴人終止租賃契約並不合法。被上訴人對於租賃物返還請求權或使用借貸返還
    請求權均已罹於十五年之請求權時效。若成立不當得利，則超過五年部分已罹於
    時效等語，資為抗辯。
三、原判決命上訴人應將坐落屏東縣屏東市○○段○○段八七地號土地內，如原判決
    附圖所示編號Ａ斜線部分面積零點零貳參玖公頃之平房建物及編號Ｂ斜線部分零
    點零零肆肆公頃之二層樓房建物拆除，並將該土地全部交還被上訴人。上訴人應
    給付被上訴人伍拾陸萬伍仟玖佰捌拾元，及自九十二年七月十六日起至交還上開
    土地予被上訴人之日止，按月給付被上訴人玖仟肆佰拾元。被上訴人其餘之
    訴駁回。上訴人不服，提起上訴，請求：（一）原判決關於上訴人敗訴部分廢棄
    。（二）廢棄部分，被上訴人在第一審之訴駁回。被上訴人則請求駁回上訴。
四、兩造不爭執之部分：（一）被上訴人與上訴人之被繼承人晁岱科曾於六十二年三
    月二十二日就系爭土地訂立契約，約定晁岱科借用系爭土地作為煤炭放置廠使用
    ，借用期間為二年，即自六十二年四月一日起至六十四年三月三十一日止，訂立
    「私有土地使用借貸契約書」（下稱系爭契約書）。（二）屏東縣大埔段二小段
    八七地號土地為被上訴人所有，系爭土地上之建物為上訴人所有，現為上訴人出
    租予第三人經營「皇后酒家」。（三）晁岱科於六十三年八月二十八日死亡。
五、本院判斷：
  (一)按訴訟法上所謂一事不再理之原則，乃指同一事件已有確定之終局判決者而言。
    其所謂同一事件，必同一當事人就同一法律關係而為同一之請求，若此三者有一
    不同，即不得謂為同一事件，自不受確定判決之拘束。查被上訴人起訴係依據民
    法第四百七十條第一項及第七百六十七條規定，請求上訴人拆屋還地（原審卷第
    六頁），嗣被上訴人撤回民法第四百七十條第一項之訴訟標的，僅請求依據民法
    第七百六十七條所有物返還請求權之法律關係（原審第一九五頁），請求上訴人
    拆屋還地。而被上訴人於七十四年間依使用借貸之法律關係，請求上訴人交還土
    地房屋之訴訟事件，經原法院以七十四年訴字第二七六二號、臺灣高等法院臺南
    分院以七十五年度上易字一九三號確定判決被上訴人敗訴確定在案，有上訴人提
    出之民事判決書影本一份為證，且為被上訴人所不爭執（原審卷第四四至四九頁
    ），上開確定判決與本件拆屋還地事件之訴訟標的不同，依前揭說明，並無一事
    不再理原則之適用。上訴人抗辯本件訴訟違反一事不再理原則云云，並無可採。
　(二)被上訴人曾於七十四年間請求上訴人應交還土地，經原法院以七十四年訴字第二
　  七六二號、臺灣高等法院臺南分院以七十五年度上易字一九三號判決認定被上訴
    人與晁岱科間就系爭土地所訂立之契約書應屬租賃契約之性質，並非無償之使用
    借貸契約，被上訴人依據使用借貸契約之法律關係，請求上訴人應交還系爭土地
    ，為無理由，並確定在案（原審卷第四四至五四頁），則上訴人再主張系爭契約
    為使用借貸契約，並無可採。又系爭契約書約定晁岱科應提供保證金二萬元給被
    上訴人，俟契約終止返還土地後無息返還，及被上訴之母陳貴美在該七十五年度
    上易字第一九三號事件證述：借用土地給晁岱科有收取土地地價稅之金額，用以
    繳納地價稅等語（見上開判決書理由欄二）觀之，被上訴人既向使用收益土地之
    上訴人或其被繼承人收取保證金無息使用，又收取與土地地價稅同額之現金，則
    晁岱科或上訴人使用收益系爭土地，即為有償，而非無償之使用借貸關係，系爭
    契約書雖名為使用借貸，而實為土地租賃契約，兩造間所訂該契約為定期之土地
    租賃契約應可認定。
　(三)系爭契約期滿後，兩造就系爭土地有無不定期限租賃關係。查：
　　(1)按租賃期限屆滿後，承租人仍為租賃物之使用收益，而出租人不即表示反對之
　　　意思者，視為以不定期限繼續契約，民法第四百五十一條固定有明文。惟於訂
  　　約之際，訂明期滿後絕不續租，或續租應另訂契約者，仍難謂不發生阻止續約
　    之效力。（最高法院五十五年台上字第二七六號判例參照）。查系爭契約第五
      條約定：「本約期限屆滿乙方（晁岱科）如有需要續借，應於期滿壹個月前向
      甲方（被上訴人）聲明並得甲方同意後始另定借約，但甲方有收回之必要時，
      仍可於期限屆滿時即收回，乙方不得以任何理由拒絕拖延」（原審卷第十三頁
      ），是被上訴人與晁岱科間應已明文約定如需續借（租），應於期滿前一個月
      前向甲方（即被上訴人）聲明並得甲方同意後始另定租賃契約才是。又按定期
      租賃契約期滿後之得變為不定期租賃者，在出租人方面係以有無即為反對之意
　　　思表示為條件，而非以有無收取使用收益之代價為條件，故苟無即為反對之意
　　　思表示而未為使用收益代價之收取，其條件仍為成就，苟已即為反對之意思表
　　　示而為使用收益代價之收取，其條件仍為不成就。（最高法院四十七年台上字
　　　第一八二０號判例參照）。上訴人抗辯六十二年四月至十二月，租金每月六百
  　　元，每半年給付一次，由被上訴人之母許貴美至晁家收取，此為被上訴人所否
    　認，上訴人亦稱無證據（收據）證明（本院卷第七五頁），上訴人抗辯有給付
　　　該租金，尚非可採。上訴人另抗辯六十四年一月至六月租金共三千六百元以被
　　　上訴人代理人陳居都為受取人提存於原法院提存所固有提存書影本可稽（原審
　　　卷第五六、五七頁），惟被上訴人指稱六十四年一月至三月為無償使用，同年
　　　四月至六月使用借貸期限屆滿消滅，均未收取租金，以該提存書提存原因上
  　　記載：「提存物收取人：陳居都；提存原因及事實：土地租金逾期未來收取」
　　　等語（原審卷第五六頁）足見被上訴人並未收取租金及不同意上訴人繼續使用
　　　系爭土地。況系爭契約之當事人即土地所有人為己○○，法定代理人為許貴美
  　　，上訴人於六十四年七月二十二日提存租金時己○○已成年（四十四年三月二
    　十八日生，見原審卷第十一頁土地謄本），其以陳居都為提存物受取人，亦不
      生償付租金之效力。上訴人復稱六十四年一至十二月租金每月二千一百元由許
      貴美陪同乙○○○至郵局提領後交付陳居都，另六十五年一至十二月租金每月
      二千一百元，每三個月給付一次，由許貴美至晁家收取云云，亦為被上訴人所
      否認，上訴人稱並無付租之收據可為證明。是上訴人抗辯有給付上述租金，要
      無可採。上訴人另稱六十六年六月十日曾以郵局存證信函郵寄六十六年一至三
      月租金計六千三百元之匯票給陳居都等語，被上訴人否認有收到該存證信函或
      匯票，上訴人亦無法提出該存證信函已送達之回執，其抗辯顯無足取。上訴人
      復謂：六十六年九月間被上訴人向上訴人買房屋，惟被上訴人應付之定金二萬
      元中，扣除保證金不足額八千元、前應收款六千三百元，加計上訴人未收部分
      四千元後，原應給付上訴人九千七百元，然被上訴人僅給付現金四千元予上訴
      人，餘款則開立票期為六十六年九月十日、面額五千零二十元之支票一紙，且
      該紙支票屆期又未兌，現此有記載上開定金應付額之信封及支票可資為憑（本
      院卷第四十三頁），後因其餘繼承人不同意出售，被上訴人乃向原法院訴請上
      訴人丁○○辦理系爭房屋之移轉登記，駁回而敗訴確定，被上訴人於該六十七
      年度訴字第七七一號事件並未爭執該支票及信封之真正云云，惟為被上訴人堅
      予否認，並稱該支票非被上訴人所簽發且其上亦無受款人姓名，亦無發票人之
      簽名及印鑑，該信封上雖有被上訴人地址，但晁岱科從五十三年就向被上訴人
      借用土地，其間不免有書信往來，上訴人要取得信封很容易，且信封上字跡並
      非被上訴人或陳居都所寫，亦恐為剪貼複印，該事件判決書（本院卷第四四頁
      ）內僅記載上訴人丁○○於該案雖有提出支票、信封等，唯其並未記載被上訴
      人於該案件中未爭執該等文書之真正等語。查該支票並非被上訴人所簽發，且
      自該信封觀之，雖載有金額數字，並載有如「應付額」、「應扣保證金」、「
      不足額」、「前代收款」、「未收部分」、「殘額」、「７月８月房租」等
      字，並不足以證明被上訴人有收取租金，又原法院六十七年度訴字第七七一號
      事件卷，因已逾司法院規定卷宗保存期限業已銷燬，無從給調，有該院九十三
      年十月四日屏院木文字第０九三０００一五五九號函可稽（本院卷第一二一頁
      ），自無從證明被上訴人在該事件不爭執該支票及信封之真正，上訴人抗辯六
      十六年四至六月，租金每月二千一百元，被上訴人已從應付予上訴人之房屋買
      賣定金中扣除，尚無從證明。上訴人再抗辯六十六年七、八月，每月租金二千
      一百元由被上訴人逕向段得美自其應付予上訴人之房租中收取，六十六年九月
      至六十八年五月，每月租金二千一百元由許貴美向段得美自其應付予上訴人之
      房租中收取或至晁家收取，六十八年六月至八十四年一月，每月租金二千一百
      元由許貴美向段美或段墐焱自其應付予上訴人之房租中收取等情，此均為被上
      訴人所否認，上訴人亦無證據足資證明，所辯委無可採。上訴人上開所為系爭
      土地租賃契約屆滿後，被上訴人續收租金，已變為不定期租賃之抗辯，尚屬無
      據，而無足取。
　　(2)至上訴人抗辯被上訴人於其與「皇后酒家」經營人即訴外人陳梅窗、段墐焱間
　　　請求拆屋還地事件（原法院八十四年訴字第一四三號）中曾自認其與上訴人有
  　　租賃關係乙節。查該事件原告（即被上訴人之訴訟代理人係稱：「原租的土地
    　之面積是八十七坪（按實際面積為二八三平方公尺，約八十六坪）沒錯，但原
      告並未同意參加人（指本件上訴人）在Ｂ部分土地上加蓋房子」等語（見該事
      件卷第一三四頁正反面，筆錄影本附在本院卷第八二、八三頁），以被上訴
      人在該事件本院更二審中稱：可能是最高法院誤解，從先後文句看從來沒有承
      認有租賃關係，因為原審Ａ、Ｂ的圖和二審標示Ａ、Ｂ部分是不同的，當時審
      判長意思是問先前第一個租約租給參加人時的面積是多少，而不是問說什麼租
      約等語（筆錄影本附本院卷第八七頁）。被上訴人在該事件之法院中係主張「
      原租」的土地即原借用上訴人之土地有八十七坪，且沒有同意上訴人在該地建
      屋，並未自認系爭土地使用期滿後，有與上訴人成立租賃關係，上訴人抗辯被
      上訴人曾在他案自認兩造有租賃關係云云自有誤會。
  (四)由上所述，被上訴人主張系爭契約上訴人之權利已於六十四年三月三十一日期間
    屆滿而消滅，自屬可採。上訴人抗辯系爭契約已經變成不定期租賃契約云云，並
    無可採。按所有人對於無權占有或侵奪其所有物者，得請求返還之。對於妨害其
　　所有權者，得請求除去之。有妨害其所有權之虞者，得請求防止之，民法第七百
　  六十七條定有明文。已登記不動產所有人之回復請求權，無民法第一百二十五條
    消滅時效規定之適用。系爭土地登記所有權人為被上訴人，有土地登記謄本可稽
    （原審卷第十一頁），上訴人抗辯被上訴人對於租賃物或使用借貸之返還請求權
    已罹於十五年之請求權時效並無可採。而系爭土地目前為上訴人無權占有中，已
    如前述，是被上訴人請求上訴人應將系爭土地內如附圖所示Ａ斜線部分面積０點
    ０二三九公頃之平房建物及Ｂ斜線部分面積０點００四四公頃之二層樓房建物拆
    除，並將土地返還被上訴人，依上開規定，洵屬有據，應予准許。
　(五)次按無法律上之原因而受利益，致他人受損害者，應返還其利益。雖有法律上之
  　原因，而其後已不存在者，亦同，民法第一百七十九條定有明文。而無權占有他
    人土地，可能獲得相當於租金之利益為社會通常之觀念。再按城市地方房屋之租
    金，以不超過土地及其建築物申報總價額年息百分之十為限。又該總價額，土地
    價額依法定地價，建築物依該管市縣地政機關估定之價額，土地法第九十七條第
    一項及土地法施行法第二十五條分別訂有明文。查上訴人之房屋占用被上訴人之
    土地，已如前述，依上開說明，被上訴人自得依不當得利法則請求上訴人返還相
    當於租金之利益。又基地租金之數額，除以基地申報地價為基礎外，尚須斟酌基
    地之位置，工商業繁榮之程度，承租人利用基地之經濟價值及所受利益等項，並
    與鄰地租金相比較，以為決定。本院斟酌系爭土地坐落屏東縣屏東市區○○路上
    ，附近均為商業店家林立，市況熱鬧、繁榮，且上訴人占用位置部份位於路邊，
    並由上訴人出租第三人經營「皇后酒家」使用，此有原審勘驗筆錄可稽（原審第
    一六四至一六六頁），本院認應以系爭土地申報總價之年息百分之十為計算上訴
    人所得之利益為適當，亦即被上訴人請求相當於租金之不當得利，應以系爭土地
    面積乘以申報地價乘以年息百分之十乘以占用期間計算。另租金之請求權因五年
    間不行使而消滅，民法第一百二十六條定有明文。又無法律上之原因而獲相當於
    租金之利益，致他人受損害時，如該他人之返還利益請求權已逾租金短期消滅時
    效之期間，對於相當於已罹消滅時效之利益，不得依不當得利之法則，請求返還
    。而上訴人係於六十四年四月一日起即無權占有系爭土地，有系爭契約一紙在卷
    可稽，惟被上訴人係於九十二年七月十六日向原審請求上訴人應返還被上訴人相
    當於租金之損害，依前揭說明，被上訴人僅得請求應自八十七年七月十七日起至
    九十二年七月十六日止，共計五年之相當於租金損害之不當得利。查系爭土地八
    十七年七月至九十二年七月之申報地價為每平方公尺四千元，此有被上訴人提出
    之地價謄本為證（原審卷第二一五至二一六頁），故被上訴人所得請求之上訴人
    占有系爭土地致被上訴人受有相當於租金之損害額應為五十六萬五千九百八十元
    ，被上訴人所得請求上訴人給付之相當於租金之損害額為五十六萬五千九百八十
    元，逾此範圍之請求，即屬無據。（計算式為：239+44=283；283×4000×0. 1
      12=9433；9433×12×5=565980）。
六、綜上論述，被上訴人依據民法第七百六十七條、第一百七十九條之規定，請求(1)
    上訴人應將系爭土地內如附圖所示Ａ斜線部分面積０點０二三九公頃之平房建物
    及Ｂ斜線部分面積０點００四四公頃之二層樓房建物拆除，並將土地返還被上訴
    人。(2)上訴人應給付被上訴人五十六萬五千九百八十元，暨自九十二年七月十六
    日起至交還系爭土地予被上訴人之日止，按月給付被上訴人九千四百三十三元範
    圍內，為有理由，原審就上開部分為上訴人敗訴之判決，核無違誤。上訴論旨求
    予廢棄為無理由，應予駁回。
七、據上論結，本件上訴為無理由，依民事訴訟法第四百四十九條第一項、第七十八
    條，判決如主文。
中　　　華　　　民　　　國　　九十三　　年　　十二　　月　　二十二　　日
                                   臺灣高等法院高雄分院民事第六庭
                                            審判長法  官　許明進
                                                  法  官  李炫德
                                                  法  官  張明振
正本係照原本作成。
如對本判決上訴，須於判決送達後二十日內向本院提出上訴狀，其未表明上訴理由者
，應於上訴後二十日內向本院提出上訴理由書（均須按他造當事人之人數附繕本）。
上訴時應提出委任律師或具有律師資格之人之委任狀，並依附註條文規定辦理。
                                                  書記官  呂素珍
中　　　華　　　民　　　國　　九十三　　年　　十二　　月　　二十四　　日
附註：
民事訴訟法第四百六十六條之一：
對於第二審判決上訴，上訴人應委任律師為訴訟代理人，但上訴人或其法定代理人具
有律師資格者，不在此限。
上訴人之配偶、三親等內之血親、二親等內之姻親，或上訴人為法人、中央或地方機
關時，其所屬專任人員具有律師資格並經法院認為適當者，亦得為第三審訴訟代理人
。
第一項但書及第二項情形，應於提起上訴或委任時釋明之。
                                                                        Ｈ
